台灣雲林地方法院刑事判決　　　　　　　　　　　　　九十年度易字第六八五號
　　公　訴　人　台灣雲林地方法院檢察署檢察官
　　被　　　告　辛○○
　　選任辯護人　陳中堅
右列被告因妨害自由等案件，經檢察官提起公訴（九十年度偵字第三六四六號），本
院判決如左︰
    主  文
辛○○以非法方法剝奪人之行動自由，處拘役貳拾日，如易科罰金以參佰元折算壹日
。
    事  實
一、辛○○為案外人丁○○父親之乾兒子，丁○○並在辛○○經營之檳榔攤工作，又
    因甲○○受僱於丁○○整理筍園，而向丁○○借錢，丁○○將辛○○檳榔攤之貨
    款計新台幣（下同）四萬七千二百元貸予甲○○，屆期未還，致丁○○、辛○○
    要向甲○○催討。嗣於民國九十年七月二十三日十九時餘，丁○○前往乙○○位
    於雲林縣斗六市○○街二九六巷十五號住處，發現甲○○人在該處，旋到屋外以
    行動電話聯絡辛○○到場。詎辛○○到場後，為圖向甲○○催討債款，竟未經屋
    主乙○○之同意，擅自開啟大門，侵入乙○○住處客廳，並基於公然侮辱之犯意
    ，先後在多數人得共見共聞之該住處客廳及戶外門前處，分別以「你們都是騙人
    的，你們是金光黨」「窩藏人犯」「幹你娘老雞歪」（均閩南語）等穢語公然侮
    辱甲○○、乙○○二人，以及乙○○的女兒庚○○（庚○○未提出告訴），足以
    減損該三人之名譽及社會評價，同時並向甲○○揚言：「我限妳二十分，妳若沒
    有把錢拿出來，我就落人來。」隨即站在乙○○住處唯一出口處外數秒計時，持
    續重複上開脅迫、侮辱的話，並脅迫「今天若沒有把錢拿出來，什麼人都不能離
    開」，剝奪甲○○、乙○○、庚○○三人的行動自由。旋經報警當場查獲。
二、案經被害人乙○○、甲○○訴由雲林縣警察局斗六分局報請台灣雲林地方法院檢
    察署檢察官偵查起訴。
    理  由
一、被告辛○○辯稱：「當天丁○○叫我去找甲○○，我在乙○○門口站在門口沒有
    進去，當時甲○○在裡面，我跟她說：有欠錢趕快還我錢，我給你三十分鐘，多
    少還我一些，我們之間有爭吵，但我沒有用三字經罵人，也沒有擋在門口妨害她
    們自由，也沒有說如不拿出錢來，要叫人殺掉的話。」（見本院卷第二０頁）
二、【被告與辯護人聲請作證的證人丁○○、己○○所述，難以釐清真相】
    經查：(一)證人丁○○於本院審理中證稱「當天甲○○叫她兒子來我家拿她的衣物
    ，因為我當天中午有打電話給甲○○，她告訴我她在台北要十幾天不回來，結果
    她兒子上樓把她所有的衣物全部拿走，我當時覺得很奇怪，我就騎機車到她租屋
    處看，門關著，我知道甲○○與乙○○很好，就到乙○○住處看看，有看到甲○○，我就叫門，甲○○聽到我的聲音，就躲到廁所裡，我就說出來啦，妳欠我錢
    緩過一次又一次，不然妳把錢全部還我，以後我們不要有來往，後來我到廁所把
    甲○○叫出來，說妳把錢都還一還，不然我叫辛○○來，因為這些錢都是辛○○
    的。我是出來乙○○家外，以行動電話打給被告的。辛○○來後，他在外面說：
    妳把錢還一還，不然半點鐘內把錢還掉，以後大家不要來往。他沒有用三字經罵
    人，也沒有恐嚇人更沒有限制人家自由。」（見本院卷第二三頁）丁○○所供與
    辛○○相符，然而，證人丁○○與辛○○利害與共，與被告辛○○均有將經過輕
    描淡寫的可能，難以期待丁○○有公正的證述。(二)另外一位辯護人聲請作證的己○○，則表示未看到爭吵的內容「辯護人問：七月二十三日晚上七點多乙○○家
    發生糾紛有無看到什麼？）證人答：我是到朋友家泡茶，經過他家有看到人很多
    ，有金錢糾紛，其他不了解。」「辯護人問：看到的情形詳細說明？）證人：人
    很多，情形就是如此。」「辯護人問：你看到的情形？）證人就這樣而已。」「
    辯護人問：那天有無看到辛○○？《指在庭被告》證人：有，在門口外面有看到
    辛○○。」「辯護人問：你看到時辛○○有何動作？）證人：我不清楚，知道要
    討錢。」「辯護人問：有無聽到辛○○罵三字經？）證人答：沒聽到，我看了就
    走了。」「辯護人問：有無聽到金光黨、窩藏人犯？）證人答：沒有聽到，我看
    就走了。」「辯護人問：有無聽到要二十分鐘要把錢拿出來，否則要落人來？）
    證人答：沒有。」「辯護人問：在現場待多久？）證人答：一下子，沒幾分鐘。
    」（見本院卷第六五－六七頁）其證詞亦避重就輕，難以釐清實情。
三、【檢察官聲請作證之證人戊○○、丙○○之證詞可以採信】
    次查，事實欄所載之事情經過，證人即告訴人乙○○、甲○○的指述已很詳盡，
    而且乙○○之女兒庚○○於檢察官訊問時也是如此的證述。衡諸常情，乙○○、
    甲○○、庚○○三人的供詞可能有誇大之嫌，尚難以遽然全部採信。然而，乙○○住處斜對面的鄰居戊○○、丙○○夫婦，依一般常情，其二人若非受到乙○○
    、甲○○難以回報的恩惠，否則其等與被告辛○○原不認識，應無刻意誣陷被告
    辛○○之必要，從而，其等於本院審理中所為左列證述，應該可以採信：
      法官問
          九十年七月二十三日那天有無看到乙○○家裡爭吵之事？
      證人戊○○
          剛開始沒有看到，有人在外面大聲吵鬧，我就趴在圍牆往乙○○家裡看。
      法官問
          看得到他家的客廳？
      證人戊○○答
          不可以，可以看到他家門口，他是在我家對面第三間，中間只隔一間。
      法官問
          事情經過？
      證人戊○○答
          我看到時有一男子在外面叫罵，我本來想報警，他大概這樣講，你在十分
          鐘（或二十分鐘）以內若不把錢拿出來，他就要傳人來（按，閩南語，意
          為「準備人來」）。
      法官問
          可否原本把他說的話講出來？
      證人戊○○答
          「我限你二十分你若沒有把錢拿出來，我就準備人來。」
      法官問
          還有看到什麼？
      證人戊○○答
          有很多鄰居圍在那裡看，還罵說「這裡面都是金光黨，專門在騙人的」，
          還有一件事，乙○○家裡面有一人跟外面的人說，「不要再吵鬧」，結果
          那男子就說「你要說什麼，出來這裡說」。
      法官問
          還有無說什麼？
      證人戊○○答
          那男子在說「我限你二十分你若沒有把錢拿出來，我就準備人來。」之後
          接著說「今天若沒有把錢拿出來，什麼人都不能離開」。事情大概就是這
          樣。
      法官
          檢察官有無話要問證人。
      檢察官問
          那男子是站什麼地方？
      證人戊○○答
          是在門口。
      檢察官問
          站在門口人是否無法出入？
      證人戊○○答
          他站在門口講那些話的時候沒有人出來。
      法官問
          請你往回看（在庭的被告），是否就是這男子？
      證人戊○○答
          （證人往回看）是，就是他。
      法官問
          辯護人要問證人否？
      辯護人詰問證人
      辯護人問
          剛才所指辛○○有無說「二十分鐘內沒有把錢交出來要叫人把你們剿掉」
          ？
      證人戊○○答
          剿掉這句話我沒有聽到，我們是在第三間，能聽到的只是音量比較大聲的
          話。
      辯護人問
          聽到除了這些外，有沒有窩藏人犯、金光黨這些話，還有無罵三字經？
      證人戊○○
          你沒有講我沒記起來。現在記起有這些話，也有罵三字經。
      法官問
          窩藏人犯、三字經之話可否試著說？
      證人戊○○答
          「幹你娘、我限你二十分鐘拿錢來」，邊說邊罵，窩藏人犯、金光黨都是
          同一時間講的。
      （點呼丙○○入庭）
      法官問
          七月二十三日眼睛看到何事？耳朵聽到什麼？
      證人丙○○答
          傍晚六、七點先聽到外面有很吵的聲音，我就出去看，看到一男子在斜對
          面乙○○家門口罵，罵很多，說要拿錢出來，限十分鐘要拿錢出來。
      法官問
          可否學他的話講？
      證人丙○○答
          他講的話很粗，他說「幹你娘老雞歪，你錢趕快拿出來，二十分內不拿出
          來，就要落人來」「你們都是騙人的，你們是金光黨」（全部皆台語），
          罵人的話都是一直說「幹你娘」重複，我聽比較清楚的是這些話。我準備
          要報警，結果過一下警察就來了。
四、【論罪科刑】
  (一)被告未經許可侵入乙○○住宅之行為，係犯刑法第三百零六條第一項之無故侵入
    他人住宅罪。
  (二)被告公然辱罵三字經、金光黨、窩藏人犯等話語，係犯第三百零九條第一項公然
    侮辱人罪。(1)其以一個辱罵行為，侮辱乙○○、甲○○二人，係一行為觸犯二個
    公然侮辱罪名，屬想像競合，應從一重依情節較重之辱罵乙○○部分的公然侮辱
    罪處斷。(2)至於公然侮辱庚○○部分，則因公然侮辱須告訴乃論，而庚○○未提
    出告訴，因而就該部分，不予論罪。
  (三)被告揚言「我限妳二十分，妳若沒有把錢拿出來，我就落人來。」隨即站在乙○○住處唯一出口處外數秒計時，脅迫「今天若沒有把錢拿出來，什麼人都不能離
    開」，顯係在恐嚇之後，立即又加強脅迫之手段，以之剝奪甲○○、乙○○、庚○○三人的行動自由。(1)而按刑法第三百零二條第一項之罪，與同法第三百零四
    條第一項及同法第三百零五條之罪，所保護之法益均為被害人之自由。剝奪人之
    行動自由罪，不外以強暴脅迫為手段，且較他罪為重，縱其目的在行無義務之事
    或妨害他人行使權利或恐嚇他人，仍應逕依刑法第三百零二條第一項論處，無適
    用同法第三百零四條、第三百零五條之餘地。（最高法院七十六年度台上字第三
    五一一號判決參照）是以，被告此部分之行為，只論以刑法第三百零二條第一項
    之以非法方法剝奪人之行動自由罪，即已足夠。(2)公訴人認被告此部分行為係犯
    刑法第三百零四條第一項及第三百零五條之罪，尚有未洽，起訴法條應予變更。
    (3)其以一個非法行為，剝奪乙○○、甲○○、庚○○三人之行動自由，係一行為
    觸犯三個以非法方法剝奪人之行動自由罪名，屬想像競合，應從一重依情節較重
    之以非法方法剝奪乙○○之行動自由處斷。
  (四)被告侵入乙○○住宅，以公然侮辱乙○○等人並剝奪乙○○等人之行動自由，所
    犯三罪間，有方法結果之牽連關係，為牽連犯，應從一重依以非法方法剝奪人之
    行動自由罪處斷。
  (五)本院審酌：
    (1)被告除因賭博罪，經法院判處罰金二次之外，並無其他犯罪前科，有卷附被告
      全國前案紀錄表一件在卷可稽。
    (2)被告為催討欠款，如果只是提高聲調、動動氣，是符合情理的，但是選擇的手
      段過於激烈、觸犯了刑罰法規，卻是應該予以處罰的。
    (3)本案中被告的作為，展露了恐嚇的行為特徵，亦即，實際上動作不大，但是說
      得很大，實際上情況不嚴重，但是操弄、表演得很嚴重。巧合的是，告訴人乙○○在案發後，顯現了與被告辛○○相同的特質，從本院審理中，告訴人乙○○的下列表現，即可知一、二：
        辯護人問
          在那裡提到說要把你家人剿掉？
        證人乙○○答
          在門口、在裡面都有罵。
        （點呼甲○○入庭）
        （甲○○入庭後，乙○○坐在後面，就講：辛○○在裡面也罵、在外面也罵
        。）
        （此時，辯護人質疑證人乙○○故意暗示甲○○，惟乙○○否認有此意思）
        《嗣後，證人甲○○經本院訊問、辯護人詰問完畢》
        （此時，乙○○在座位上突然發出啜泣聲，並說「為什麼證人還沒接到傳票
        ，他們就知道，就壓迫證人不能出庭‧‧‧」，法官立即請乙○○站起來說
        話）
        乙○○站起來表示（發出啜泣聲）
            甲○○入庭時我很憤怒才那樣講，不是故意要講給她聽的。
            證人接到傳票就收到議員簡明欽找斗六派出所的警員對證人施加壓力。
        法官問
            妳怎麼知道這樣的事？
        證人乙○○答
            是丙○○跟戊○○跟我說他們真的沒辦法替我作證，他們被戊○○的父
            母罵過好幾次，辛○○也找人去對他的父母說不要出庭作證。
        法官問
            丙○○、戊○○跟你說的話，照原本說給法官聽？
        證人乙○○答
    是丙○○跟我說的，張姐不好意思，我無法替妳作證，當時前任法官要
            你提出證人，妳當時不是說要傳訊秘密證人，為什麼什麼時候才開庭，
            我都還沒有接到通知單，就已經受到各界的壓迫，因為大家都知道了，
            為了小孩的安危，不要到庭作證，張姐我被戊○○的父母罵了好幾次，
            戊○○的媽說，你們替別人作證，那是地方上的流氓，你們早出晚歸，
            不怕小孩的安危？
        法官問
            剛才說議員、斗六警員是從那裡聽來的？
        證人乙○○答
            是戊○○說的，丙○○也有跟我說的。
        法官問
            他們如何說？
        證人乙○○答
            斗六派出所的警員就是戊○○的同學，也叫他不要出來作證。
            丙○○又說我隔壁王太太也說要是我我不敢出庭作證，若是出庭作證，
            頭是不要了是不是。
        《按：乙○○一直說不出所謂「證人接到傳票，就收到議員簡明欽找斗六派
        出所的警員對證人施加壓力」「辛○○也找人去對他的父母說不要出庭作證
        」，到底是如何看到、聽到的。而情況是否已到了警察為虎作倀、恐嚇證人
        的程度，是否已到了需要協調警察單位派員保護告訴人乙○○以及證人戊○○、丙○○之程度，法院必須瞭解。由於乙○○一直未能針對法官的問題回
        答，法官因而放棄繼續問乙○○，轉而直接問證人戊○○，以明瞭證人戊○○、丙○○夫婦有無接到不要出庭的要求，是否受到黑道份子恐嚇，或者只
        是受到人情拜託，藉以瞭解證人是否礙於人情，不好意思出面作證，或是已
        到了害怕出面作證的程度，以及這樣的害怕是基於事實，或是來自於想像》
    （點呼戊○○入庭）
        法官問
            是否有跟乙○○商量要秘密作證？
        證人戊○○答
            她要求我作證時，她有跟我說她有跟法官這樣要求。
        法官問
            乙○○有提到議員、警員去找你？
        證人戊○○答
            是有簡明欽議員跟我電話聯繫，說我們來作證，是要我們有看到或聽到
            的才可以作證，不能作偽證，了解他們的債務關係，但我說債務問題我
            不清楚。
        法官問
            乙○○很在意此問題，且還提警員？
        證人戊○○答
            因我不常在家，小孩提到有警員、里長都來找我，這些人我沒有親身接
            觸到，我也沒有找他們。
        《按：證人戊○○、丙○○夫婦接受本院傳喚到庭，作證時從容不迫、平鋪
        直敘事發之經過，似無感受到有黑道份子恐嚇，致害怕、畏懼的情形；本院
        亦因其二人平實的態度，致完全採信其等之供詞。當然，在案發現場，被告
        耍弄得張力十足時，告訴人多少會害怕、畏懼的。然而，看著告訴人乙○○
        在法庭內不守法庭秩序，強力操作，參雜著幾近於表演的行為，本院實在不
        易理解她有多弱勢，更難以推斷她在目前尚存有畏懼之心。》
    (4)綜上所述，本院認為，事情不大，處被告以二十日的拘役，並諭知易科罰金之
      折算標準，是為妥適、符合比例原則之懲罰。
五、據上論斷，應依刑事訴訟法第二百九十九條第一項前段、第三百條，刑法第三百
    零六條第一項、第三百零九條第一項、第三百零二條第一項、第五十五條、第四
    十一條第一項前段，罰金罰鍰提高標準條例第一條前段、第二條，判決如主文。
本案經檢察官林禎瑩到庭執行職務。
中      華      民      國      九十一  年      五      月    二十九    日
                                      台灣雲林地方法院刑事第一庭
                                              法  官  林  輝  煌
右正本證明與原本無異。
如不服本判決，應於送達後十日內向本院提出上訴狀（須附繕本），上訴於台灣高等
法院台南分院。
告訴人或被害人對於本判決如有不服，而請求檢察官上訴者，其上訴期間之計算以檢
察官收受判決正本之日期為準。
                                              書記官  陳  美  華
中      華      民      國      九十一  年      五      月    二十九    日
附錄本案論罪科刑法條全文：
中華民國刑法
第三百零二條
  私行拘禁或以其他非法方法，剝奪人之行動自由者，處五年以下有期徒刑、拘役或
  三百元以下罰金。
  因而致人於死者，處無期徒刑或七年以上有期徒刑，致重傷者，處三年以上十年以
  下有期徒刑。
  第一項之未遂犯罰之。
第三百零四條
  以強暴、脅迫使人行無義務之事或妨害人行使權利者，處三年以下有期徒刑、拘役
  或三百元以下罰金。
  前項之未遂犯罰之。
第三百零五條
  以加害生命、身體、自由、名譽、財產之事，恐嚇他人致生危害於安全者，處二年
  以下有期徒刑、拘役或三百元以下罰金。
第三百零六條
  無故侵入他人住宅、建築物或附連圍繞之土地或船艦者，處一年以下有期徒刑、拘
  役或三百元以下罰金。
  無故隱匿其內，或受退去之要求而仍留滯者，亦同。
第三百零九條
  公然侮辱人者，處拘役或三百元以下罰金。
  以強暴犯前項之罪者，處一年以下有期徒刑、拘役或五百元以下罰金。
